臺灣高等法院臺中分院刑事判決　　　　96年度上訴字第2280號
上　訴　人　臺灣彰化地方法院檢察署檢察官
被　　　告　甲○○
　　　　　　　　　　（現另案於臺灣雲林第二監獄執行中）
上列上訴人因被告毒品危害防制條例案件，不服臺灣彰化地方法
院96年度訴字第482號中華民國96年6月25日第一審判決（起訴案
號：臺灣彰化地方法院檢察署96年度毒偵字第583、1086號），
提起上訴，本院判決如下：
    主  文
原判決撤銷。
甲○○施用第一級毒品，處有期徒刑捌月，減為有期徒刑肆月，
如易科罰金以新臺幣壹仟元折算壹日；扣案之注射針筒壹支沒收
。又施用第二級毒品，處有期徒刑伍月，減為有期徒刑貳月拾伍
日，如易科罰金以新臺幣壹仟元折算壹日。應執行有期徒刑陸月
，如易科罰金以新臺幣壹仟元折算壹日；扣案之注射針筒壹支沒
收。
    事  實
一、甲○○前因施用毒品案件，經送觀察、勒戒後，於民國95年
    11月23日執行完畢釋放，並由臺灣彰化地方法院檢察署檢察
    官於95年12月4日，以95年度毒偵緝字第166、167、168、16
    9號及95年度毒偵字第 4469號為不起訴處分確定。詎猶不思
    悔改，復基於施用第一級毒品海洛因之犯意，於 96年1月23
    日晚上9時許，在其位於彰化縣埤頭鄉○○村○○路148巷15
    號之居處，以將海洛因置入針筒內摻水稀釋後注射之方式，
    施用第一級毒品海洛因 1次。另基於施用第二級毒品甲基安
    非他命之犯意，於 96年1月23日某時許，在其位於彰化縣埤
    頭鄉○○村○○路148巷15號之居處，將甲基安非他命置入
    吸食器內，以火燒烤吸其煙霧之方式，施用第二級毒品甲基
    安非他命1次。嗣於96年1月26日晚上6時50分許，為警在上
    址搜索查獲，並扣得其所有供施用海洛因之注射針筒1支，
    經採集其尿液送驗後，結果呈嗎啡及甲基安非他命陽性反應
    ，始查悉上情。
二、案經彰化縣警察局田中分局報請臺灣彰化地方法院檢察署檢
    察官偵查起訴。
    理  由
一、上開事實，業經被告甲○○於原審及本院審理時均自白不諱
    ，且有注射針筒 1支扣案可佐，並有詮昕科技股份有限公司
    出具之濫用藥物尿液檢驗報告及警製驗尿代號與真實姓名對
    照表各 1紙附卷可稽（顯示被告尿液呈海洛因代謝後之可待
    因、嗎啡類陽性反應、甲基安非他命代謝後之安非他命、甲
    基安非他命陽性反應），復有臺灣彰化地方法院檢察署檢察
    官95年度毒偵緝字第166、167、168、169號、95年度毒偵字
    第4469號不起訴處分書、臺灣高等法院被告前案紀錄表等各
    一份在卷可憑，足認被告之自白與事實相符，其犯行堪予認
    定。
二、核被告所為，係犯毒品危害防制條例第 10條第1項之施用第
    一級毒品罪及同條第 2項之施用第二級毒品罪。被告為供施
    用而持有第一、二級毒品，其持有第一、二級毒品之低度行
    為，已分別為施用第一、二級毒品之高度行為所吸收，均不
    另論罪。被告所犯施用第一級毒品罪及第二級毒品罪間，犯
    意各別，罪名不同，應予分論併罰。
三、檢察官上訴及移送併案（96年度毒偵字第3236、3237、3238
    、3239、3240號）意旨略以：(1)被告於 96年1月30日另有施
    用第一級毒品海洛因1次；於96年 1月31日上午8時30分許為
    警採尿起回溯96小時內某時，有施用第二級毒品甲基安非他
    命1次。(2)又於96年2月14日18時30分許為警採尿回溯72小時
    內某時許，有施用第一級毒品海洛因1次；於96年2月14日18
    時30分許為警採尿回溯96小時內某時許，有施用第二級毒品
    甲基安非他命1次。(3)復於 96年3月6日晚上10時許，施用第
    二級毒品甲基安非他命1次。(4)另於 96年3月6日、96年3月9
    日及96年3月22日，接續施用第一級毒品海洛因各1次。而認
    被告上開行為亦分別涉犯毒品危害防制條例第 10條第1項、
    第 2項之施用第一級毒品罪嫌及施用第二級毒品罪嫌，且與
    經起訴之施用第一級毒品海洛因、施用第二級毒品甲基安他
    命犯行有集合犯之實質上一罪關係。然按刑法第56條連續犯
    之規定業經修正公布刪除，並於95年7月1日施行，而依新法
    對於上開反覆實施犯罪模式之對應處置，除合於「接續犯」
    或「包括一罪」之情形外，則僅能依數罪併罰之規定個別處
    斷。且查：
（一）依最高法院86年度臺上字第3295號判例意旨，數行為於同
      時同地或密切接近之時地實施，侵害同一之法益，各行為
      之獨立性極為薄弱，依一般社會健全觀念，在時間差距上
      ，難以強行分開，在刑法評價上，以視為數個舉動之接續
      施行，合為包括之一行為予以評價，較為合理，方屬接續
      犯之範疇，足見「接續犯」之成立，係以時、空密接性為
      前提要件，即透過對於同一法益之同種類侵害行為繼續不
      間斷之實行，業已稀釋個別行為之獨立性，致使刑法評價
      時將之視為單一、整體之犯罪行為，以符合社會一般人對
      於行為概念之認知，並與行為人之犯罪目的相互結合。
（二）至於學理上「包括一罪」概念中，與施用毒品之犯罪型態
      較有關聯者，應屬「集合犯」之態樣。查刑事法若干犯罪
      行為態樣，本質上原具有反覆、延續實行之特徵，立法時
      既予特別歸類，定為犯罪構成要件之行為要素，則行為人
      基於概括之犯意，在密切接近之一定時、地持續實行之複
      次行為，倘依社會通念，於客觀上認為符合一個反覆、延
      續性之行為觀念者，於刑法評價上，即應僅成立一罪。學
      理上所稱「集合犯」之職業性、營業性或收集性等具有重
      複特質之犯罪均屬之，例如經營、從事業務、收集、販賣
      、製造、散布等行為概念者是（最高法院九十五年度臺上
      字第四六八六號判決意旨參照）。從而，集合犯應係依一
      般社會通念，特定犯罪行為具有反覆實施之特性，立法者
      於制定刑罰法律之初，亦已認知該種行為類型之反覆性，
      而有意藉由法條中客觀構成要件之行為要素，涵括上開具
      有反覆實施特性之數個犯罪行為，仍僅接受一次刑法之評
      價為已足。
（三）本次刑法修正既依據「刑罰公平原則」之考量，刪除有關
      連續犯之規定，並將含有連續犯性質之常業犯一併全數刪
      除（參見刑法修正草案總說明），其立法理由略為：實務
      上之見解對於「同一罪名」之認定過寬，所謂「概括犯意
      」經常可連綿數年之久，「且在採證上多趨於寬鬆」，每
      每在起訴之後，最後事實審判決之前，對繼續犯同一罪名
      之罪者，均適用連續犯之規定論處，不無鼓勵犯罪之嫌，
      亦使國家刑罰權之行使發生不合理之現象等語。雖立法理
      由同時稱：對於竊盜、吸毒（施用毒品）之習慣犯，恐因
      數罪併罰而有量刑過重而產生不合理之現象一節，在實務
      運用上應可參考德、日等國之經驗，委由學界及實務以補
      充解釋之方式，發展接續犯之概念，對於合乎接續犯或包
      括的一罪之情形，認為構成單一之犯罪，以限縮數罪併罰
      之範圍，用以解決上述問題。然則：
    (1)習慣犯與接續犯二者性質有別，且本次修法前接續犯與連
      續犯之概念，均已存在，最高法院判決、判例並已多所闡
      釋二者之區別，向來實務上對於施用毒品行為，均以連續
      犯論處，不認為是接續犯，如何會因修法後刪除連續犯規
      定，即變成屬於接續犯。
    (2)所謂習慣犯，係指犯罪行為人對於犯罪行為具有倚賴性，
      而會反覆實施同一類犯罪之情形，是縱認施用毒品者性格
      上對於吸毒行為具有倚賴性，會反覆實施，而認吸毒犯屬
      於一種習慣犯，且連續犯及常業犯刪除後，習慣犯在論罪
      上應僅能歸屬於集合犯，而屬「集合犯」之一種。然習慣
      犯之用語在犯罪學上及刑事矯治上有其意義，施用毒品行
      為就其施用情狀，依社會一般客觀上之觀察，認論以一罪
      為適當時，固非不可參酌集合犯之法理，只論以包括一罪
      。惟實務運作上，應特加注意者，乃屬「集合犯」之犯罪
      ，並非其所有反覆實行之行為，皆一律認為包括一罪，仍
      須從行為人之主觀犯意，自始係基於概括性，行為之時空
      上具有密切關係，且依社會通念認屬包括之一罪為合理適
      當者，始足當之，否則仍應依實質競合予以併合處罰。準
      此，施用毒品者，每一個滿足該次毒癮之施用毒品行為，
      在時空上既可明顯區隔，自係各自獨立之施用毒品行為。
    (3)再者，刑法功能之一，在對違法犯罪行為，給予相當之刑
      罰制裁，藉由刑罰之威嚇力產生壓制遏阻犯罪之動能，除
      期矯治犯罪行為人之惡性，使得以再社會化，並確保國家
      社會共同生活體之法律秩序。是參酌首揭本次刑法修法理
      由，刑法有關連續犯、常業犯刪除後，原則上應依一行為
      一罪一罰予以併合處罰，且實務上對於接續犯、集合犯等
      實質上一罪關係見解之變更，僅係回歸法律適用原貌而已
      ，目前階段不應過度擴張適用。如將時空上明顯足以區隔
      之滿足該次毒癮之各次施用毒品行為，遽以時間長短解決
      訴訟經濟問題，認均在「集合犯」包括一罪範圍之內，應
      屬違反廢除連續犯之立法意旨，蓋如此認定結果，非但不
      能端正立法意旨所稱：「每每在起訴之後，最後事實審判
      決之前，對繼續犯同一罪名之罪者，均適用連續犯之規定
      論處，不無鼓勵犯罪之嫌，亦使國家刑罰權之行使發生不
      合理之現象」等語之情形（反覆施用毒品，多次為警查獲
      之吸毒者，可透過「不曾間斷施用毒品」之空言自白云云
      ，獲得僅成立一個施用毒品罪之判決），並因連續犯加重
      其刑之規定業已刪除，致使反覆施用毒品之行為人形式上
      甚或實質上可獲得較未廢除連續犯規定前為輕之刑度之判
      決。如此，豈不反而加劇鼓勵犯罪之嫌，使國家刑罰權之
      行使發生更不合理之現象。
（四）另此次立法理由針對吸毒犯行固有提到：「恐因數罪併罰
      而有量刑過重而產生不合理現象之現象一節，在實務運用
      上，應可參考德、日等國之經驗，委由學界及實務以補充
      解釋之方式，發展接續犯之概念，對於合乎接續犯或包括
      的一罪之情形，認為構成單一之犯罪，以限縮數罪併罰之
      範圍，用以解決上述問題。」等語。惟上揭論述，顯然並
      未認以往實務對於施用毒品行為採連續犯而未採接續犯甚
      或集合犯之見解，有何不當，考其上揭用語之目的，應僅
      係提出一種解決「『恐』產生量刑過重現象」之想法供實
      務、學界參考。本次刑法修正既廢除連續犯及常業犯之規
      定，為達罰當其罪，符合罪刑相當原則目的，自不宜以原
      有連續犯或常業犯量刑標準之舊思維，為數罪併罰定執行
      刑之依據，業如前述。且修法前實務上因被告較後或較前
      之施用毒品行為未及為法院審酌，復因二者具有連續犯關
      係而為前案既判力所及，致無法對被告該次施用毒品行為
      予以論罪處罰之不合理現象所在多有，此次修法刪除連續
      犯規定而論以數罪併罰結果，一方面可避免上述不合理現
      象之發生，另方面透過法院嗣後以裁定定其應執行之刑時
      ，得以綜合審酌裁量出一適當之應執行刑，應更能切合此
      次修法用意，並解決修法理由所謂恐因數罪併罰而有量刑
      過重而產生不合理現象之問題。是立法理由提及之恐因數
      罪併罰而有量刑過重而產生不合理之現象，依本院見解，
      應由法院於定其應執行之刑時，基於罰當其罪，符合罪刑
      相當原則目的之考量，予以綜合判斷裁量出一適當之應執
      行之刑，以資調節，而非遽予改變以往實務見解，改論「
      集合犯」，否則，換湯不換藥，難以符合此次修法刪除連
      續犯規定之目的。
（五）綜上所述，立法理由言及之恐因數罪併罰而有量刑過重而
      產生不合理現象，既本可透過法院適當之裁量定出罪刑相
      當之刑期以茲避免、解決。且如將吸毒者在時空上明顯足
      以區隔之主觀上滿足各該次毒癮之各次施用毒品行為，予
      以評價為屬「集合犯」而僅成立一個施用毒品罪，復明顯
      有違本次修正刪除連續犯規定之立法本旨，故本院不採行
      為人係基於包括一罪之集合犯意施用毒品之看法。且最高
      法院96年8月21日召開96年度第9次刑事庭會議亦決議「就
      刑法修正施行後多次施用毒品之犯行，採一罪一罰，始符
      合立法本旨。」本件被告上開施用時日與前揭起訴論罪部
      分相距最近者已達 1星期之久，其餘上開併案部分之每次
      施用時日亦各相距約10日以上，且被告於原審復自陳為警
      查獲後本即不想施用，係因再次見到友人施用，才再為施
      用第一級及第二級毒品等語（見原審卷第68頁），益顯被
      告係另行起意再次施用毒品，是上訴及併案部分與被告上
      開起訴論罪之施用毒品犯行難認具有何反覆實施性之集合
      犯一罪關係，本院無從併予審理，應退回檢察官另為妥適
      之處理。
四、原審法院認被告犯罪事證明確，予以論罪科刑，固非無見，
    惟查原審判決未及審酌 96年7月16日施行之中華民國九十六
    年罪犯減刑條例規定，尚有未洽。檢察官上訴意旨認併辦部
    分應依集合犯併予審理云云，並非可採，已如前述，其指摘
    原判決不當，雖無理由，惟原判決既有上述可議之處，即屬
    無可維持，自應由本院撤銷改判。爰審酌被告前已因施用毒
    品經觀察勒戒後，竟仍不知戒絕，無視於毒品對於自身健康
    之戕害及國家對於杜絕毒品犯罪之禁令，惟其施用毒品止於
    自傷行為，並未危害他人，犯後尚知坦承犯行並表悔意，態
    度良好等一切情狀，分別量處如主文第 2項所示之刑，並定
    其應執行之刑。末查被告之犯罪時間係在中華民國96年4月2
    4 日以前，所犯之罪合於中華民國九十六年罪犯減刑條例第
    2條第1項第3 款之減刑條件，爰依法予以減刑，並於減刑後
    依該條例第 9條規定，併諭知易科罰金之折算標準，及定應
    執行之刑及諭知易科罰金之折算標準。扣案之注射針筒 1支
    係被告所有供施用第一級毒品海洛因所用之物，業經被告供
    明在卷，依刑法第38條第1項第2款規定，宣告沒收之。
據上論結，應依刑事訴訟法第369條第1項前段、第364條、第299
條第1項前段，毒品危害防制條例第10條第1項、第2項，刑法第
11條前段、第41條第1項前段、第51條第5款、第38條第1項第2款
，中華民國九十六年罪犯減刑條例第2條第1項第3款、第7條第1
項、第2項、第9條，判決如主文。
本案經檢察官乙○○到庭執行職務。
中　　華　　民　　國　　96　　年　　10　　月　　11　　日
        　　刑事第八庭    審判長法　官  羅  得  村
　　　　　　　　　　　　　　    法　官  劉  榮  服
　　　　　　　　　　　　　　　  法　官  張  靜  琪
上列正本證明與原本無異。
如不服本判決應於收受送達後十日內向本院提出上訴狀，其未敘
述上訴之理由者並得於提起上訴後十日內向本院補提理由書（均
須按他造當事人之人數附繕本）。
                                書記官  陳  俞  豪
中　　華　　民　　國　　96　　年　　10　　月　　11　　日
附錄本案論罪科刑法條全文
毒品危害防制條例第10條：
施用第一級毒品者，處6月以上5年以下有期徒刑。
施用第二級毒品者，處3年以下有期徒刑。
